【裁判字號】    99,簡上,8
【裁判日期】    990714
【裁判案由】    確認本票債權不存在等
【裁判全文】
臺灣彰化地方法院民事判決  99年度簡上字第8號
上    訴    人
即附帶被上訴人  甲○○
訴 訟 代 理 人  丁○○
被  上  訴  人  丙○○
被  上  訴  人
即附帶上訴人    泰力得營造工程有限公司
法 定 代 理 人  丙○○
上列當事人間請求確認本票債權不存在等事件，上訴人對於中華
民國98年11月03日本院彰化簡易庭98年度彰簡字第474號第一審
判決提起上訴，被上訴人泰力得營造工程有限公司為附帶上訴，
本院於民國99年06月30日言詞辯論終結，判決如下：
    主      文
上訴人甲○○上訴駁回。
被上訴人泰力得營造工程有限公司附帶上訴駁回。
第二審訴訟費用關於上訴部分由上訴人甲○○負擔，關於附帶上
訴部分由附帶上訴人泰力得營造工程有限公司負擔。
    事實及理由
甲、程序方面：
    按上訴人於終局判決前，得將上訴撤回。但被上訴人已為附
    帶上訴者，應得其同意。 第262條第2項至第4項之規定，於
    撤回上訴準用之。又訴之撤回應以書狀為之。但於期日，得
    以言詞向法院或受命法官為之。以言詞所為訴之撤回，應記
    載於筆錄，如他造不在場，應將筆錄送達。訴之撤回，被告
    於期日到場，未為同意與否之表示者，自該期日起；其未於
    期日到場或係以書狀撤回者，自前項筆錄或撤回書狀送達之
    日起，十日內未提出異議者，視為同意撤回。民事訴訟法第
    459條、第262條第2項、第3項、第4項分別定有明文。 又上
    訴經撤回或因不合法而被駁回者，附帶上訴失其效力。但附
    帶上訴備上訴之要件者，視為獨立之上訴。對於簡易程序之
    第一審上訴準用民事訴訟法第三編第一章第二審程序之規定
    ，民事訴訟法第461條、第436條之1第3項規定甚明。至所謂
    備上訴要件之附帶上訴，係指在自己之上訴期間內提起，並
    具備獨立上訴之其他要件者而言 （最高法院32年抗字第309
    號判例參照）。查：本件上訴人對被上訴人等之上訴部分（
    即請求償還修補必要費用部分），業經上訴人於本院99年04
    月07日準備程序期日以言詞向受命法官為上訴之撤回，並經
    記明於筆錄，被上訴人等均於該期日到場，未為同意與否之
    表示，惟渠等自該期日起十日內未提出異議，即視為同意撤
    回，發生撤回上訴之效力，而被上訴人泰力得公司雖提起附
    帶上訴，惟其於98年11月11日收受原審判決（見原審卷第
    166頁），卻遲至99年03月26日始具狀提起附帶上訴（見本
    院卷第42頁～第44頁），顯逾二十日之上訴不變期間，而不
    備獨立上訴之要件，揆諸上揭法條規定，被上訴人泰力得公
    司之附帶上訴即應失其效力，應予駁回。
乙、實體方面：
一、上訴人起訴主張：
  (一)緣被上訴人即附帶上訴人泰力得公司承攬上訴人所有坐落彰
    化縣鹿港鎮○○路326巷146號房屋興建工程（下稱系爭工程
    ），因系爭工程有瑕疵，經雙方會同堪驗現場後， 於97年2
    月2日簽立應修補之工程瑕疵共9項之修繕協議書（下稱系爭
    協議書），被上訴人即附帶上訴人泰利得公司同意修補，惟
    要求需先將尾款新台幣（下同） 120,000元簽立本票交付被
    上訴人即附帶上訴人泰力得公司收執，上訴人依約簽立如附
    表一、二所示六紙本票（下稱系爭本票）交付被上訴人即附
    帶上訴人泰利得公司，惟被上訴人即附帶上訴人泰利得公司
    僅修補氣密窗部分，其餘則未處理。被上訴人即附帶上訴人
    泰利得公司就工程瑕疵部分均未修復，依雙方所簽系爭協議
    書，被上訴人即附帶上訴人泰利得公司未完成瑕疵修補之項
    目計有：編號廁所磁磚變色要處理，排水磚請貼漂亮。編
    號天花板處理漂亮、抹平、工細緻一點。編號走道牆壁
    不平，油漆、補土（包括客廳牆壁、牆壁都包括）。編號
    廚房排水讓線直（磁磚）整齊平穩。編號排油煙機口要補
    好、洞填平。編號外面柏油不平要補平。 且120,000元尾
    款分六期給付，2月到7月到時給付（以上工程沒做好，一律
    止付）。被上訴人即附帶上訴人泰利得公司就工程瑕疵部分
    均未修補，其自不得請求上訴人給付尾款，前述瑕疵修補所
    需費用為：(1)走道牆壁不平整（包括客廳牆壁、牆壁都包括
    ），需要打掉、清除、粉光約70,000元；(2)浴室磁磚需全部
    換過，打掉、清除、重貼約50,000元；(3)水電項目有馬桶、
    尿盆、洗手台、水泥工等，從購買置安裝完成約30,000元；
    (4)屋外柏油部分，需剷除16公分厚、再重舖8公分墊底及8公
    分厚柏油約130,000元；(5)排水系統不積水處理約8,000元；
    (6)所有室內牆壁工程因為粗糙，需要刮除、磨平、填土、換
    漆等約80,000元，共368,000元， 上訴人依法請求被上訴人
    即附帶上訴人泰利得公司償還修補必要費用，並與上訴人應
    給付之尾款120,000元抵銷，經抵銷後， 上訴人所簽發系爭
    本票債權已不存在。又被上訴人丙○○為被上訴人即附帶上
    訴人泰力得公司之法定代理人，應負連帶責任。為此請求(1)
    確認被上訴人丙○○持有上訴人所簽發系爭本票之本票債權
    （包括本金及利息債權）不存在。(2)被上訴人丙○○應將系
    爭本票返還上訴人。(3)被上訴人等應連帶給付上訴人300,00
    0元。
  (二)於本院補充陳述：
  1.系爭本票是上訴人簽發予被上訴人丙○○，系爭本票是因給
    付被上訴人丙○○施作水溝工程款，並於施工前就開立交付
    ，依據系爭協議書約定，開立給被上訴人丙○○之系爭本票
    就當作是要給付被上訴人即附帶上訴人泰力得公司的尾款，
    被上訴人丙○○目前持有系爭本票是工程尾款，因為被上訴
    人即附帶上訴人泰力得公司就工程瑕疵沒有修補，所以上訴
    人毋庸給付票款，系爭本票債權就不存在。
  2.系爭協議書中記載之48萬元是支付被上訴人即附帶上訴人泰
    利得公司原本承包的工程款，12萬元是排水溝工程款，「12
    萬水溝系統分期給…」及「（以上工程沒做好，一律止付）
    」該部分的字跡是由丁○○寫的。協議書上「尾款」的字跡
    是由見證人乙○○塗改書寫，當時讓見證人乙○○於協議書
    上書寫「尾款」是指上訴人即附帶上訴人泰力得公司要拿48
    萬元的工程款，必須把排水溝工程的12萬元票款當成是修繕
    瑕疵的擔保，若修繕工程沒有完工的話，就不會給付12萬元
    的票款。系爭協議書的修改部分是經過見證人乙○○簽名，
    再經被上訴人丙○○同意後才再簽名的。被上訴人丙○○於
    簽立系爭協議書時，有表示說因為他沒有帶印章，於領取48
    萬元時再拿印章來補蓋。
二、被上訴人丙○○則以：
  (一)上訴人所主張有瑕疵工程是被上訴人即附帶上訴人泰力得公
    司施作，而排水溝工程因為原本設計有問題，所以才以被上
    訴人丙○○個人名義接案承作，與被上訴人即附帶上訴人被
    告泰力得公司無關， 上訴人簽發120,000元票款給被上訴人
    丙○○，是用來支付排水溝工程款，是支付被上訴人丙○○
    個人的款項。上訴人於起訴狀主張被上訴人即附帶上訴人泰
    力得公司同意修補， 惟要求先將尾款120,000元簽立本票交
    付上訴人即附帶上訴人泰力得公司收執云云，與事實不符，
    系爭本票發票日為96年12月12日，而協議之日為97年2月2日
    ，何以會有被上訴人被上訴人即附帶上訴人泰力得公司要求
    簽立尾款120,000元之理，此120,000元係追加排水工程之款
    項，與系爭工程無關，亦非系爭工程尾款。
  (二)依合約內容第2條約定 「甲方（即上訴人）應於使用執照核
    發後1個月內結清工程款予乙方 （即被上訴人即附帶上訴人
    泰力得公司）。」，系爭工程已順利完工取得使用執照，並
    經上訴人驗收無誤遷入居住使用，詎上訴人以房屋有瑕疵為
    由拒付尾款，經被上訴人即附帶上訴人泰力得公司多次催討
    ，並於97年01月31日寄發存證信函後，上訴人乃邀被上訴人
    即附帶上訴人泰力得公司於97年2月2日至現場協調，被上訴
    人即附帶上訴人泰力得公司當時因年關將屆急需付清工資，
    迫於無奈只好同意簽下修補同意書，但約定排水工程款120,
    000元， 上訴人需自97年2月10日起至97年7月10日止按月給
    付予被告。惟被上訴人即附帶上訴人泰力得公司依約定履行
    修繕，上訴人卻未依約付款，故被上訴人即附帶上訴人泰力
    得公司認為實無再進場履行修繕之義務等語，資為抗辯。
  (三)於本院補充陳述：
  1.系爭本票債權是被上訴人丙○○個人對上訴人之債權，該債
    權與被上訴人即附帶上訴人泰力得公司無關，系爭協議書是
    被上訴人丙○○代表被上訴人即附帶上訴人泰力得公司與上
    訴人簽立的，系爭協議書之簽立與被上訴人丙○○個人沒有
    關係，被上訴人丙○○並未同意將水溝工程本票票款轉換成
    工程尾款。對於上訴人所提出之領取48萬確認書原本，該48
    萬元只是被上訴人即附帶上訴人泰力得公司向上訴人承攬工
    程所應得的工程尾款，並未包含被上訴人丙○○個人施作水
    溝款120,000元。 票款與工程修繕無關，票款是上訴人因水
    溝工程簽發給被上訴人丙○○，至於工程修繕不是被上訴人
    丙○○個人的義務，而是被上訴人即附帶上訴人上訴人泰力
    得公司的義務，與被上訴人丙○○無關，系爭本票債權仍然
    存在。
  2.上訴人將系爭協議書關於「水溝排水系統」之記載修改成「
    尾款」，及「（以上工程沒做好，一律止付）」都是在被上
    訴人丙○○簽名後塗改及增加記載的，均未經過被上訴人丙○○的同意，於97年2月4日被上訴人丙○○代表公司去銀行
    領工程款時，上訴人才拿出經塗改過的修繕協議書原本要被
    上訴人丙○○補簽名，被上訴人丙○○發現修繕協議書有經
    過塗改過，因此將修繕協議書之原本拿走。
三、原審經審酌兩造所提出之攻擊防禦方法後，認上訴人請求確
    認被上訴人丙○○持有上訴人所簽發系爭本票之本票債權（
    包括本金及利息債權）對上訴人不存在，並請求被上訴人丙○○將系爭本票返還上訴人部分，均為無理由，而駁回其該
    部分之訴。另系爭工程有瑕疵部分，經原審囑託台灣省建築
    師公會彰化辦事處鑑定後，認上訴人請求被上訴人即附帶上
    訴人泰力得公司償還修補必要之費用95,805元，為有理由，
    應予准許，逾此範圍之請求，為無理由，應予駁回，並就上
    訴人勝訴部分，依職權宣告假執行。上訴人對於原審判決不
    利於己之部分聲明不服，提起上訴，並聲明：(一)原判決關於
    上訴人對於被上訴人丙○○請求確認本票債權不存在及應返
    還本票部分之敗訴判決廢棄。(二)就上開廢棄部分請求確認被
    上訴人丙○○持有上訴人所簽發如原審判決附表一、二所示
    之本票債權對上訴人不存在。(三)被上訴人丙○○應將如原審
    判決附表一、二所示本票返還上訴人。被上訴人丙○○則聲
    明：(一)請求駁回上訴。(二)第一、二審訴訟費用由上訴人負擔
    。【至上訴人對被上訴人等之上訴部分（即請求償還修補必
    要費用部分），因上訴人撤回上訴而告確定，被上訴人泰力
    得公司提起附帶上訴部分因上訴人撤回而失其效力，應予駁
    回，已如上所述。】
四、本院之判斷：
  (一)按當事人主張有利於己之事實者，就其事實有舉證之責任。
    民事訴訟法第277條前段定有明文。 經查：被上訴人即附帶
    上訴人泰力得公司承攬上訴人所有坐落彰化縣鹿港鎮○○路
    326巷146號房屋之系爭工程，因系爭工程有瑕疵，而於97年
    2月2日簽訂系爭協議書，及上訴人另由被上訴人丙○○個人
    承攬施作排水溝工程而簽發系爭六紙本票交付被上訴人丙○○，作為支付排水溝工程款120,000元而用等事實， 為上訴
    人與被上訴人丙○○所不爭執之事實，應堪認為真實。上訴
    人雖以系爭協議書上所載「12萬尾款分期給（以簽本票方式
    六期）付予…（以上工程沒做好，一律止付）本工程餘款48
    萬於97.2.4付清…」之內容，主張被上訴人丙○○同意將系
    爭 120,000元票款當作被上訴人即附帶上訴人上訴人泰力得
    公司所承攬系爭工程之尾款，用以擔保修繕工程確實履行，
    若未完成修繕則上訴人可不給付票款，然為被上訴人丙○○
    所否認，並以前詞置辯，上訴人既主張被上訴人丙○○係同
    意上開文字之塗改後始簽名，揆諸上揭法條規定，上訴人就
    此「上開塗改係經被上訴人丙○○同意後而簽名」之有利於
    己之事實，自應負舉證責任，上訴人雖舉證人乙○○為證，
    然證人乙○○先後於原審98年03月24日言詞辯論琦日及本院
    99年04月23日準備程序期日到場作證時，均證述無法確定被
    上訴人丙○○於系爭協議書上之簽名係於上開文字之塗改前
    或塗改後所為，有各該筆錄在卷可稽，此外，上訴人復未能
    舉證證明其與被上訴人丙○○間確有約定「被上訴人丙○○
    同意將系爭 120,000元票款當作被上訴人即附帶上訴人上訴
    人泰力得公司所承攬系爭工程之尾款，用以擔保修繕工程確
    實履行，若未完成修繕則上訴人可不給付票款」之事實，按
    舉證責任分配之法則，上訴人之該部分主張自難信為真正。
    從而，被上訴人即附帶上訴人泰力得公司對上訴人就系爭工
    程固負有修繕義務，然被上訴人即附帶上訴人泰力得公司承
    與被上訴人丙○○個人乃不同之權利義務主體，系爭六紙本
    票既係上訴人因水溝工程而簽發交付被上訴人丙○○，系爭
    工程之修繕復與被上訴人丙○○無關，是上訴人訴請確認被
    上訴人丙○○持有上訴人所簽發系爭六紙本票之本票債權對
    上訴人不存在，並請求被上訴人丙○○將系爭六紙本票返還
    上訴人，均為無理由，應予駁回。
  (二)綜上所查，原審就上訴人請求確認被上訴人丙○○持有上訴
    人所簽發系爭本票之本票債權對上訴人不存在，及被上訴人
    丙○○應將系爭六紙本票返還上訴人部分，均認為無理由，
    而為上訴人敗訴之判決，核無不當，應予維持。上訴意旨求
    予廢棄改判，自屬無理由，應予駁回。
丙、本件事證已臻明確，兩造其餘之攻擊防禦方法及所提之證據
    ，核與判決結果不生影響，爰毋庸一一論述，併此敘明。
丁、據上論結，本件之上訴、附帶上訴均為無理由，依民事訴訟
    法第436條之1第3項、第449條第1項、第78條， 判決如主文
    。
中    華    民    國    99    年     7     月    14    日
                民事第二庭     審判長法  官   邱月嬌
                                     法  官   李言孫
                                     法  官   施錫揮
以上正本證明與原本無異。
本件不得上訴。
中    華    民    國    99    年     7     月    14    日
                                     書記官   林怡吟
附表一：
┌──┬──────┬─────┬──────┬──────┬────┐
│編號│發  票  日  │票面金額  │到 期 日    │利息起算日  │票    號│
│    │            │          │            │（即提示日）│        │
├──┼──────┼─────┼──────┼──────┼────┤
│ 1  │96年12月12日│ 20,000元 │97年2月10日 │97年3月11日 │CH362092│
├──┼──────┼─────┼──────┼──────┼────┤
│ 2  │96年12月12日│ 20,000元 │97年3月10日 │97年3月11日 │CH362093│
├──┼──────┼─────┼──────┼──────┼────┤
│ 3  │96年12月12日│ 20,000元 │97年4月10日 │97年4月10日 │CH362094│
├──┼──────┼─────┼──────┼──────┼────┤
│ 4  │96年12月12日│ 20,000元 │97年5月10日 │97年5月10日 │CH362095│
├──┼──────┼─────┼──────┼──────┼────┤
│ 5  │96年12月12日│ 20,000元 │97年6月10日 │97年6月10日 │CH362097│
├──┴──────┴─────┴──────┴──────┴────┤
│利息自起算日起至清償日止，按年息6%計算。                            │
└──────────────────────────────────┘
附表二：
┌──┬──────┬─────┬──────┬────┐
│編號│發  票  日  │票面金額  │到 期 日    │票    號│
├──┼──────┼─────┼──────┼────┤
│ 1  │94年12月12日│20,000元  │97年7月10日 │CH362098│
└──┴──────┴─────┴──────┴────┘

司法院資訊處製作；財團法人民間司法改革基金會備份。
